【裁判字號】    97,建,24
【裁判日期】    980508
【裁判案由】    給付工程款
【裁判全文】
臺灣新竹地方法院民事判決                97年度建字第24號
原      告  錦興營造有限公司
法定代理人  丙○○
訴訟代理人  甲○○
被      告  新竹縣五峰鄉公所
法定代理人  乙○○
訴訟代理人  楊志航律師
複代理人    丁○○
上列當事人間給付工程款事件，本院於民國98年4月17日言詞辯
論終結，判決如下：
    主      文
原告之訴駁回。
訴訟費用由原告負擔。
    事實及理由
一、原告主張：
（一）原告前於民國（下同）95年2月3日就「馬莎颱風土場大橋
      災害復建工程」（下稱系爭工程）與被告簽訂「工程契約
      書」（下稱系爭契約），依契約第12條第1款約定：「無
      預付款，開工後施工進度達30％、60％、90％承包商得備
      文申請估驗，經本所派員估驗合格後，按已完成工程價值
      付95％，每期估驗，必須檢附主要工程進度之照片一式各
      二份、監工日誌、材料證明、主要結構試驗報告（未依規
      檢附照片者不予估驗），該項照片費用由承包商負擔（到
      場而未裝置之材料不予估驗）。」。查原告就系爭工程業
      已完成工程進度達95％，並已依約申請被告估驗，且經被
      告派員估驗合格，此有「第一次估驗明細表」可證，依上
      揭估驗明細表所載，被告應給付原告系爭工程款新台幣（
      下同）3,224,300元，原告遂向被告請求給付系爭工程款
      ，且先行開立統一發票供被告核撥款項之用，亦有被告黏
      貼憑證用紙可證，惟被告對於系爭工程款一再拖延拒付。
（二）又本件工程於95年3、4月間遭豪雨沖毀，後續無法施作，
      被告乃於95年6月27日召開協調會，會議議決：「1、該土
      場河床斷面寬，本工程核定經費恐無法承受上方土石、急
      流衝擊。2、請設計監造公司依實作實算數量結算。3、請
      設計監造公司鑑定其是否依合約圖說施作，如依合約施作
      ，得實作實算。4、錦興營造有限公司請提報施作完成之
      工程，與設計監造公司校對，呈報設計監造公司。」，此
      有被告95年7月27日五鄉財經字第0950013439號函及其附
      件可證，足見兩造就此工程係依實作實算數量結算，況原
      告於估驗時曾檢附相關請款資料，包括施工相片、材料試
      驗報告、施工日誌、保險單、估驗表等，而被告稱系爭工
      程尚未完成契約履行，以致該工程尚未辦理驗收，遑論其
      有清償之義務云云，顯有誤會。又系爭契約第12條第2款
      規定：「全部工程完工，經正式驗收合格後，付清尾款。
      」該所指全部工程完工，經正式驗收合格後，給付者係指
      尾款，而非指全部工程款項。
（三）另原告於95年6月27日曾向被告請款並進行協調，此有協
      調會議紀錄可證，又「第一次估驗明細表」係設計監造公
      司於接獲被告95年7月27日五鄉財經字第0950013439號函
      後始進行估驗製作完成，是本件工程款請求權尚未罹於時
      效，為此爰依兩造契約之法律關係請求被告給付系爭工程
      款，並聲明：被告應給付原告322萬4,300元及自起訴狀繕
      本送達翌日起至清償日止，按年息百分之五計算之利息。
二、被告則以：
（一）按工作毀損、滅失之危險，於定作人受領前，由承攬人負
      擔，如定作人受領遲延者，其危險由定作人負擔，民法第
      508條第1項定有明文。所謂危險，乃指工作物之毀損、滅
      失之「給付危險」，而承攬契約之「價金危險」於定作人
      受領前，本由承攬人負擔。蓋依民法第490條第1項之規定
      ，此時定作人尚無庸給付報酬之故。經查，原告承攬被告
      之系爭工程，既係因不可歸責於雙方之事由，於工作完成
      並由被告依約驗收受領前而滅失，依上開規定，其危險應
      由承攬人負擔。系爭契約第12條雖就原告之報酬有分期給
      付之約定，惟並未涉及原告應分部交付或免除交付之義務
      ，亦即原告仍負交付工作物與被告之義務。茲工作物於未
      交付前，即因雨沖毀而滅失，其危險既應由原告負擔，則
      原告自無按該工作滅失前之工作進度，請求被告分期給付
      報酬之權利，此有最高法院85年台上字第1833號、80年台
      上字第594號判決足參，是原告請求被告給付已完工之工
      程款並加付遲延利息，即非有據。
（二）再查系爭契約第14條施工管理第7項工程保管第1款明載：
      「在本工程未經驗收移交接管單位接收前，所有已完成之
      工程，及到場之材料機具設備，包括甲方（即被告）供給
      及乙方（即原告）自備者，均由乙方負責保管。如有損壞
      缺少，概由乙方負責。如屬經甲方估驗計價者，乙方並應
      賠償，其部分經驗收付款，其所有權屬甲方，禁止轉讓、
      抵押或任意更換。」，則系爭工程姑不論是否完成驗收（
      事實上並未驗收），於未經接管單位接收前，原告應負保
      管之責，茲系爭工程既有損壞，則原告自應依契約負保管
      之責，而就該工作物之滅失自負其責。
（三）退步言之，縱認被告須依系爭契約負付款責任，然系爭契
      約第12條所定付款辦法，需原告提出原印鑑、備文申請估
      驗、主要工程進度照片一式二份、監工日誌、材料證明、
      主要結構試驗報告（未依規附照片者不予估驗），惟原告
      於其自稱之完工期迄今均未依契約備文申請，遑論有何驗
      收或受領之可能，原告自稱已完工並舉與系爭契約不一致
      之第一次估驗明細表，顯非實在；又依民事訴訟法第277
      條之規定，當事人主張有利於己之事實者，就其事實有舉
      證之責任，原告自應就其有何依系爭契約備文申請估驗之
      事實舉出證明。
（四）再退步言，縱認原告有完成部分工程因雨流失之非可歸責
      於原告之事實，然關於災害處理系爭契約第17條亦明定：
      「(一)本點所稱災害，係指下列因天災或人力不可抗拒因素
      發生之事故…(二)本工程除另有規定外，乙方應自開工日起
      ，至驗收接管日止，投保營造保險，…屬第一款因素所肇
      致施工期間之一切損失，均應由乙方負責處理。」，是以
      兩造既已就不可歸責於雙方之危險另定有應轉由保險處理
      ，原告自應依約申請保險理賠，其逕向被告訴請給付工程
      款尚屬無據。
（五）末按承攬人之報酬及其墊款之請求權，因二年間不行使而
      消滅，民法第127條第7款定有明文。系爭契約係於95年2
      月3日訂定，應於95年5月31日完工交付後始生承攬報酬請
      求權，惟本件除並未交付外，縱認原告有分期完工而有請
      求餘地，惟原告應於2年請求時效內為請求，原告實已逾
      時請求，被告謹提出時效抗辨等語，資為抗辯。並聲明：
      原告之訴駁回；如受不利判決，願供擔保請准宣告免為假
      執行。
三、兩造不爭執之事實
（一）原告於95年2月3日，與被告訂立承攬「馬莎颱風土場大橋
      災害復建工程」之契約，約定工程總價為396萬元，付款
      辦法為開工後按施工進度達30％、60％、90％，原告得備
      文申請估驗，經被告派員估驗合格後，按已完成工程價值
      付95％等情，有工程契約書在卷可稽。
（二）系爭工程經原告施作後，於95年4月間經豪雨沖毀而滅失
      ，兩造乃於95年6月27日召開協調會，會議議決：「1、該
      土場河床斷面寬，本工程核定經費恐無法承受上方土石、
      急流衝擊。2、請設計監造公司依實作實算數量結算。3、
      請設計監造公司鑑定其是否依合約圖說施作，如依合約施
      作，得實作實算。4、錦興營造有限公司請提報施作完成
      之工程，與設計監造公司校對，呈報設計監造公司。」，
      有被告95年7月27日五鄉財經字第0950013439號函及附件
      協調會簽到簿可證（見卷第10、12頁）。
四、至原告主張兩造約定系爭工程依實作實算數量結算，其已就
    系爭工程完成95％，並於95年4月3日檢附施工相片、材料試
    驗報告、施工日誌、保險單、估驗表等相關請款資料申請估
    驗，被告即應依約給付工程款322萬4,300元等語，然為被告
    所否認，並以前揭情詞置辯。從而本件應審究者厥為：（一
    ）系爭工程因受豪雨沖毀而滅失，所致之損害，其危險應由
    原告或被告負擔？（二）原告得否依協調會之結論向被告請
    求已完成工作之工程款？（三）原告之請求權是否已罹於時
    效？經查：
（一）按承攬者，謂當事人約定，一方為他方完成一定之工作，
      他方俟工作完成，給付報酬之契約；又工作毀損、滅失之
      危險，於定作人受領前，由承攬人負擔，如定作人受領遲
      延者，其危險由定作人負擔，民法第490條、第508條第1
      項定有明文。本件原告主張系爭工程其已完成95％，並已
      於95年4月3日申請第一次估驗，嗣並於97年3月4日將請領
      工程款322萬4,300元之發票交付被告等情，業提其出監造
      單位立洲工程顧問有限公司所製作之第一次估驗明細表及
      新竹縣五峰鄉公所粘貼憑證用紙為證（見卷第51、52頁）
      ，並經證人即立洲工程顧問有限公司工程師邱文光到庭結
      證屬實（見卷第32頁），堪信為真。惟系爭工作物於95年
      4月間遭豪雨沖毀而滅失，亦為兩造所不爭，此屬不可歸
      責於雙方當事人之事由，致工作物於完工並由被告依約驗
      收受領前而滅失，依民法第508條第1項前段規定，其危險
      應由承攬人負擔。
（二）次按兩造所訂系爭契約第12條付款辦法雖就原告之報酬有
      按施工進度達30％、60％、90％付款之約定，惟並未涉及
      原告應分部交付或免除交付之義務，亦即原告仍負交付工
      作物與被告之義務。茲系爭工作物於未交付前，即因豪雨
      沖毀而滅失，其危險既應由原告負擔，則原告已無按該工
      作滅失前之工作進度，請求被告分期給付報酬之權利（最
      高法院85年台上字第1833號判決參照）。況系爭契約第17
      條災害處理明定：「（一）本點所稱災害，係指下列因天
      災或人力不可抗拒因素發生之事故：1、山崩、地震、海
      嘯、火山爆發、颱風、豪雨、惡劣天候或洪水所造成之意
      外災害，……（二）本工程除另有規定外，乙方（指原告
      ）應自開工日起，至驗收接管日止，投保營造保險，……
      屬第一款因素所肇致施工期間之一切損失，均應由乙方負
      責處理。……，（三）在驗收前，遭遇颱風、地震、豪雨
      、洪水等人力不可抗拒之天然災害時，乙方應在災害發生
      後，按保險單規定期限向保險公司報請賠償，並於五日內
      報請甲方（指被告）派員會同勘查屬實，並取具證明確認
      乙方已善盡於防範之責，得按實需工作時間延展工期。經
      查證屬實保險單內財政部核准不保範圍時，應依下列規定
      ，補償其損失：1、乙方已完成之工作項目本身受損時，
      除已完成部分仍按契約單價計價外，修復或需重做部分由
      甲乙雙方協調，但甲方供給的材料，仍由甲方按實供給之
      。」（見支付命令卷第11頁反面、第12頁正面）。基此可
      知，兩造於系爭工程進行中遇有豪雨等不可抗力之天然災
      害所生之損失，應由承攬人即原告自行負擔。
（三）原告又主張兩造於95年6月27日召開協調會，會議議決：
      「1、該土場河床斷面寬，本工程核定經費恐無法承受上
      方土石、急流衝擊。2、請設計監造公司依實作實算數量
      結算。3、請設計監造公司鑑定其是否依合約圖說施作，
      如依合約施作，得實作實算。……」，並提出被告所不爭
      之協調會記錄一紙為證。惟依民法第508條第1項前段及系
      爭契約第17條第2項約定，原告並無按該工作物滅失前之
      工作進度，請求分期給付報酬之權利，已如前述，而前揭
      協調會結論，依其性質應屬被告依系爭契約第17條第3項
      第1款給予原告之補償，並非謂依該結論即可排除原告依
      法或依系爭契約第17條所定之危險負擔。而依系爭契約第
      17條第3項第1款約定，原告應就系爭工程投保營造保險，
      並於災害發生後，按保險單規定期限向保險公司報請賠償
      ，而未獲理賠時，始得請求被告補償其損失。查原告就系
      爭工程固有投保營造工程綜合保險，此有保險單在卷可佐
      （見卷第59頁），但其自承於事故發生後並未以書面向保
      險公司申請理賠，雖其主張曾口頭申請理賠遭拒，惟為被
      告所否認，原告復未能舉證以實其說，自不足採。是原告
      於未向保險公司申請保險理賠前，逕向被告為本件請求，
      亦屬無據。
（四）綜上所述，本件原告主張系爭工程已完成95％，其得依工
      程進度請求被告給付工程款，為不足採。被告抗辯系爭工
      作物於交付前遭不可抗力而滅失，危險應由原告負擔，原
      告不得向其請求工程款等語，堪予採信。原告既不得依工
      程進度向被告請求系爭工程款，則系爭工程之報酬請求權
      有無罹於時效，即無論究之必要，附此敘明。從而，原告
      本於兩造系爭契約之法律關係，請求被告給付系爭工程款
      322萬4,300元，及自起訴狀繕本送達翌日起至清償日止，
      按年息百分之五計算之利息，為無理由，不應准許。
五、本判決事證已臻明，兩造其餘之攻擊防禦方法暨聲明所用之
    證據，經本院審酌後，核與本件判決之結果均不生影響，無
    再予論述之必要，併此敘明。
六、結論：本件原告之訴為無理由，依民事訴訟法第78條，判決
    如主文。
中    華    民    國    98    年     5    月     8    日
                  民事第二庭    法  官  楊明箴
以上正本係照原本作成。
如對本判決上訴，須於判決送達後20日內向本院提出上訴狀。
中    華    民    國    98    年     5    月     8    日
                                書記官  龔紀亞


司法院資訊處製作；財團法人民間司法改革基金會備份。
